【裁判字號】    95,台上,575
【裁判日期】    950208
【裁判案由】    誣告
【裁判全文】
最高法院刑事判決              九十五年度台上字第五七五號
    上  訴  人  丁○○
    自訴代理人  曾國龍律師
    上  訴  人  甲○○ 即丁.
    代  理  人  曾國龍律師
    被      告  乙○○
                        號
                        9樓
                丙○○
                        號
                        9樓
上列上訴人等因丁○○自訴被告等誣告案件，不服台灣高等法院
中華民國九十三年十一月三十日第二審判決（九十一年度上訴字
第一二六八號，自訴案號：台灣板橋地方法院八十八年度自字第
二六二號），提起上訴，本院判決如下：
    主  文
原判決撤銷，發回台灣高等法院。
甲○○之上訴駁回。
    理  由
一、發回（即丁○○上訴）部分：
本件原判決係以上訴人丁○○於第一審自訴意旨略稱：被告乙○
○與丙○○為夫妻。乙○○於民國六十七年八月十一日，因辦理
土地繼承登記所需，曾向台北縣五股鄉戶政事務所（下稱五股戶
政所）申請辦理印鑑登記。七十八年十一月三日，乙○○又以原
印鑑遺失為由，向五股戶政所申請辦理印鑑變更登記，並同時申
請印鑑證明。七十八年十二月間，因丁○○欲向台北縣新莊市農
會（下稱新莊市農會）申請貸款，乃邀被告二人，協同代理人邵
豐田代書，共同於七十八年十一月三日，由乙○○攜帶其身分證
件、戶籍謄本、五股戶政所前開變更後印鑑及印鑑證明，及乙○
○所有坐落台北市○○區○○段三小段五八三、五九二號土地之
所有權狀正本；另丙○○攜帶其身分證件、印章等物，共同前往
新莊市農會頭前分部，由丁○○以其名義向該農會申請貸款新台
幣（下同）九百六十萬元，而由被告二人共同擔任連帶保證人，
並簽訂連帶保證契約書，乙○○且提供其所有上開兩筆土地為擔
保品，簽訂切結書，完成貸款、對保手續，丁○○並簽立收據、
申請書以領回上開二張土地權狀。嗣於同年十二月三十日，由邵
豐田代書檢具乙○○、丁○○戶籍謄本、上開土地所有權狀二紙
、委託書、設定契約書等件，向台北市士林地政事務所（下稱士
林地政所）申請辦理抵押權設定登記。新莊市農會於完成抵押貸
款手續，即核撥八百萬元至丁○○帳戶中。八十二年九月十三日
，乙○○又委由丙○○、複委任陳志平辦理申請印鑑證明。八十
四年十二月六日，因為乙○○、丁○○間土地買賣關係，將原登
記於丁○○之子甲○○名下，坐落台北縣五股鄉○○○○段一○
九一、一○九二、一○九二－一地號土地，移轉登記予乙○○之
子陳福村名下，而由乙○○簽發受款人均為丁○○之本票六紙（
包含發票日均為八十四年十二月六日，到期日為八十四年十二月
二十六日，票號為○七三六六五、○七三六六六號，金額依序為
一百萬元、九百萬元之本票二紙及發票日分別為八十四年十二月
十六日、八十五年一月六日，到期日均為八十五年一月二十六日
，票號為○七九九八一、○七九九八二、○七九九八五、○七九
九八七號，金額均為五百萬元之本票四紙）交由丁○○持有供作
支付價金。被告二人明知上開事實為其等親自所為，因發現丁○
○即將以上開本票聲請裁定，以進入民事執行程序，竟基於意圖
使丁○○受刑事處分之犯意聯絡，先於八十七年四月十七日，由
乙○○具名向法務部調查局呈寄檢舉書及補充檢舉理由書。再於
八十八年二月十一日，由被告二人委任孫域律師為代理人，向台
灣士林地方法院檢察署提起告訴，捏稱丁○○於七十八年十一月
三日，偽刻乙○○之印章及偽造其簽名，向五股戶政所申請註銷
及變更乙○○之原印鑑登記，復假冒乙○○之名義，加蓋前述偽
造印章，向五股戶政所申請乙○○之印鑑證明；又持乙○○之印
鑑、印鑑證明、土地所有權狀、身分證影本、戶籍謄本等文件，
及丙○○之身分證、印章等件，勾串新莊市農會人員，擅將乙○
○所有上開二筆土地，提供擔保向新莊市農會詐貸八百萬元。嗣
於八十二年九月十三日，丁○○又偽冒乙○○名義，委任丙○○
申請印鑑證明，並意圖為自己不法之所有，於八十四年十二月六
日，以前開偽刻之乙○○印鑑，冒用乙○○名義偽造上開六紙本
票。誣告丁○○涉犯刑法第二百十六條、第二百十條、第二百零
一條第一項及第三百三十九條第一項罪嫌。案經台灣士林地方法
院檢察署檢察官於八十九年九月十三日為不起訴處分。因認被告
二人涉犯刑法第一百六十九條第一項誣告罪嫌等情。經審理結果
，認為被告二人誣告罪嫌不足，因而撤銷第一審所為科刑之判決
，改判為被告二人均無罪諭知。固非無見。
惟查：(一)、乙○○於八十八年五月十八日在台北縣五股鄉農會（
下稱五股鄉農會）所書寫之印鑑卡，與七十八年十二月二十九日
新莊市農會貸款資料申請書、收據、切結書、約定書中「乙○○
」之筆跡相符；丙○○於八十五年八月三十日在五股鄉農會所書
寫之印鑑卡，與七十八年十二月二十九日新莊市農會貸款資料申
請書、收據、切結書、約定書中「丙○○」之筆跡相符，已經內
政部警政署刑事警察局鑑定屬實，此係對被告二人不利之證據（
見一審卷(三)第二六一頁）。而上開文件上被告二人之筆跡前於丁
○○涉嫌偽造文書案偵查中，經送請法務部調查局鑑定結果，該
局係認其送鑑比對資料多數為當庭書寫，且乙○○筆記本上之字
跡過於工整，無法顯現其特徵，乃認無從加以比對鑑定。另憲兵
學校就上開新莊市農會貸款資料、五股鄉農會開戶印鑑卡及五股
戶政所印鑑變更登記申請書等文件上被告二人之筆跡，係以其可
供比對字跡特徵不足，乃認無法獲致肯定結論（見一審卷(一)第二
五○頁，一審卷(三)第十、十一頁）。是法務部調查局及憲兵學校
對上開文件上被告二人筆跡之真偽實際並未有鑑定結論，原判決
於理由內先亦引述對該二機關之鑑定意見，乃嗣又以內政部警政
署刑事警察局上開鑑定結論與法務部調查局及憲兵學校之鑑定結
果不相符合為由，認其不足為不利於被告二人之認定（見原判決
第十一至第十四頁），即不無證據上理由矛盾之違法。
(二)、新莊市農會（借款申請書、切結書、收據）、五股鄉農會（
開戶）資料上之「乙○○」、「丙○○」簽名筆跡經內政部警政
署刑事警察局鑑定結果，認與五股鄉戶政所（委任書、印鑑變更
申請書、印鑑證明申請書）資料上被告二人之簽名筆跡固不相符
，然觀諸證人即五股戶政所主任紀愛春於另案被告等訴請確認本
票債權不存在事件言詞辯論時到庭結證稱，一般辦理印鑑變更需
本人攜帶身分證、印章至戶政事務所辦理，不可委託他人，印鑑
變更申請書如當事人不會寫字，渠等可以代填，如本人有到場，
請人幫忙填寫，渠等亦會接受辦理等語（見一審卷(二)第三八七頁
）。是辦理印鑑變更雖須本人到場，但似非必由本人親筆填寫，
即由他人代筆，亦無不可。則五股戶政所上開乙○○印鑑變更申
請書、印鑑證明申請書上被告二人之簽名縱非其本人親簽，似亦
不能執以遽認必係他人所偽簽。原判決理由以該鑑定結論，與上
開內政部警政署刑事警察局就乙○○於八十八年五月十八日在五
股鄉農會所書寫印鑑卡，與七十八年十二月二十九日新莊市農會
貸款資料申請書、收據、切結書、約定書中「乙○○」之筆跡；
丙○○於八十五年八月三十日在五股鄉農會所書寫印鑑卡，與七
十八年十二月二十九日新莊市農會貸款資料申請書、收據、切結
書、約定書中「丙○○」之筆跡，經鑑定均相符合，二者之鑑定
結論不相符合為由，遽認後者不足為不利於被告二人之認定（見
原判決第十三、十四頁），亦嫌速斷。(三)、證人即代書邵豐田於
第一審調查時到庭結證稱乙○○所有坐落台北市○○區○○段三
小段五八三、五九二號土地為丁○○擔保，向新莊市農會辦理抵
押貸款，係丁○○與被告夫妻二人託伊辦理，渠等約在新莊市農
會頭前分部見面，因農會要對保，核對身分證，不可能派人至伊
事務所，故辦理土地登記資料都係在農會簽名蓋章等語（見一審
卷(一)第四五二頁至第四六○頁）。此亦係對被告二人不利之證據
，原判決並未敘明所為證述究有如何瑕疵，而不足憑信之理由，
徒以該證人與丁○○曾同設籍於台北縣新莊市○○路四○三號二
樓之關係，乃認所證有違情理，而予摒棄不採（見原判決第十九
、二十頁），此項證據取捨之自由判斷職權行使，未免有悖於論
理法則，自屬採證違法。(四)、原判決於理由內係以被告二人之輔
佐人陳福村（即被告之子）於第一審供稱乙○○所有上開兩筆土
地係由丁○○移轉登記取得，但蔡女並未將其所有權狀交付，乙
○○之身分證係辦理該土地移轉時，交予蔡女，事後未予返還，
印章亦由丁○○自己去刻，被告二人係於八十六、七年間收到（
新莊）農會催告，才知有該筆貸款及五股戶政所變更印鑑之事，
先前並未發現等語，因認乙○○所稱係丁○○自行取得其身分證
及印章乙節，並非無據，而為對被告二人有利之判斷。然乙○○
所有坐落台北市○○區○○段三小段五八三、五九二號土地除於
七十九年一月三日為丁○○擔保，向新莊市農會辦理最高限額九
百六十萬元之抵押權登記外，乙○○嗣於同年五月十日，並以該
兩筆土地擔保自己債務，為蔡如卿設定最高限額五十萬元抵押權
設定登記（見一審卷(一)第一二八頁）。則前述向新莊市農會貸款
而設定之抵押權，倘如被告二人所指係丁○○隱瞞渠等所為，衡
情乙○○於四個月後以之為蔡如卿設定第二順位抵押權時，當已
發現，何以遲至八十六、七年間，因新莊市農會之催款，始獲知
其情？實不無疑義。雖被告二人均否認認識受託辦理該第二順位
抵押權之代書陳祐榮，而陳祐榮於丁○○涉嫌偽造文書案偵查中
亦證稱不認識被告二人，然渠復證稱辦理抵押貸款一般當事人雙
方都會到，義務人一定要到場等語（見二二一八號影印偵卷第二
二九頁）。如果無誤，乙○○對該抵押權設定似無不知可能，究
竟實情如何？基於公平正義之維護，自有深入詳查必要，原審未
為此必要調查，遽採被告二人之輔佐人陳福村上開片面供述，為
有利於被告二人之認定，其證據調查職責仍嫌未盡。以上，或係
丁○○上訴意旨所指摘，或為本院得依職權調查之事項，應認原
判決有撤銷發回更審之原因。
二、駁回（即甲○○上訴）部分：
不服下級法院判決得向上級法院提起上訴者，原以當事人或被告
之法定代理人或配偶，或被告在原審依法委任之代理人或辯護人
為限，若自訴人之配偶、子女為自訴人提起上訴者，則非以自訴
人於辯論終結後喪失行為能力或死亡者不得為之，刑事訴訟法第
三百四十四條至第三百四十六條分別定有明文。是自訴人在原審
之代理人，並無為自訴人之利益提起上訴之權限。本件上訴人甲
○○係為自訴人丁○○之子，並非判決之當事人，雖其上訴狀指
其母精神狀況時好時壞，是否有心神喪失而無行為能力，即將於
九十三年十二月二十一日進行鑑定，為免其先前之上訴失其效力
，乃依刑事訴訟法第三百四十四條第一項後段規定，以自己名義
提起第三審上訴云云。然丁○○於原審辯論終結後是否確有喪失
行為能力情形，既尚待鑑定，迄無證據足以證明，則甲○○以自
己名義提起第三審上訴，自非法之所許，應予駁回。
據上論結，應依刑事訴訟法第三百九十七條、第四百零一條、第
三百九十五條前段，判決如主文。
中    華    民    國  九十五  年    二    月    八    日
                      最高法院刑事第八庭
                          審判長法官  張  淳  淙
                                法官  張  春  福
                                法官  呂  丹  玉
                                法官  洪  昌  宏
                                法官  蔡  彩  貞
      本件正本證明與原本無異
                                      書  記  官
中    華    民    國  九十五  年    二    月   十五   日
                                                     Ｍ


司法院資訊處製作；財團法人民間司法改革基金會備份。
